---
title: "Riqueza de especies de arácnidos en áreas silvestres protegidas de Costa Rica"
format: html
lang: es
theme: yeti
toc: true
---

# Presentación
Este documento muestra la riqueza de especies de arácnidos (clase *Arachnida*) en áreas silvestres protegidas (ASP) de Costa Rica.

Fuentes de datos:

- Registros de presencia de aránidos: [Consulta al sistema mundial de información en biodiversidad (GBIF)](https://doi.org/10.15468/dl.ghbhx9)
- Polígonos de ASP: [servicio WFS](https://geos1pne.sirefor.go.cr/wfs) del Sistema Nacional de Áreas de Conservación (Sinac).

# Carga de paquetes

```{r}
#| label: carga-paquetes
#| message: false
#| warning: false

library(tidyverse)
library(sf)
library(plotly)
library(leaflet)
library(leaflet.extras)
library(leafem)
```

# Carga de datos

## Áreas silvestres protegidas

```{r}
#| label: carga-datos-asp

asp <-
  st_read("asp.gpkg", quiet = TRUE) |>
  st_transform(4326) |>
  st_make_valid()

plot(asp$geom)
```

## Registros de presencia de aránidos

```{r}
#| label: carga-datos-aracnidos

aracnidos <-
  st_read(
    "aracnidos.csv",
    options = c(
      "X_POSSIBLE_NAMES=decimalLongitude",
      "Y_POSSIBLE_NAMES=decimalLatitude"
    ),
    quiet = TRUE
  )

# Asignación del CRS WGS84
st_crs(aracnidos) <- 4326
```

# Visualización de datos

## Cantidad de registros de presencia por especie

```{r}
#| label: grafico-registros-x-especie

registros_aracnidos_x_especie <-
  aracnidos |>
  st_drop_geometry() |>
  group_by(species) |>
  summarize(cantidad_registros = n()) |>
  filter(species != "")

grafico_ggplo2 <-
registros_aracnidos_x_especie |>
  arrange(desc(cantidad_registros)) |>
  slice(1:10) |>
  ggplot(aes(x = reorder(species, cantidad_registros), y = cantidad_registros)) +
  geom_col() +
  coord_flip() +
  xlab("Especie") +
  ylab("Cantidad de registros") +
  theme_classic()

ggplotly(grafico_ggplo2) |> config(locale = "es")
```

## Mapa de distribución de *Centruroides limbatus*

```{r}
#| label: filtro-centruroides-limbatus

centruroides_limbatus <-
  aracnidos |>
  filter(species == "Centruroides limbatus")
```

```{r}
#| label: mapa-centruroides-limbatus

leaflet() |>
  setView(
    lng = -84,
    lat = 10,
    zoom = 7
  ) |>
  addProviderTiles(provider = providers$CartoDB.Positron, group = "Carto Positron") |>
  addPolygons(
    data = asp,
    color = "darkgreen",
    weight = 1.5,
    stroke = TRUE,
    group = "ASP"
  ) |>
  addCircleMarkers(
    data = centruroides_limbatus,
    color = "black",
    radius = 4,
    stroke = FALSE,
    group = "Centruroides limbatus"
  ) |>
  addLayersControl(
    baseGroups = c("Carto Positron"),
    overlayGroups = c("ASP", "Centruroides limbatus")
  )
```

## Mapa de riqueza de especies de arácnidos en ASP

1. Unión espacial de arácnidos y ASP

```{r}
#| label: union-espacial-aracnidos-asp

aracnidos_union_asp <- 
  st_join(
    x = aracnidos,
    y = dplyr::select(asp, codigo),
    join = st_within
  )
```

2. Conteo de la cantidad de especies de arácnidos en cada ASP

```{r}
#| label: conteo-especies-asp

riqueza_especies_aracnidos_asp <-
  aracnidos_union_asp |>
  st_drop_geometry() |>
  group_by(codigo) |>
  summarize(riqueza_especies_aracnidos = n_distinct(species, na.rm = TRUE))
```

3. Unión de geometrías de ASP con dataframe de riqueza de especies

```{r}
#| label: union-asp-riqueza

asp_union_riqueza <-
  left_join(
    x = asp,
    y = dplyr::select(riqueza_especies_aracnidos_asp, codigo, riqueza_especies_aracnidos),
    by = "codigo"
  ) |>
  replace_na(list(riqueza_especies_aracnidos = 0))
```

Mapa

```{r}
#| label: mapa-riqueza-especies

# Paleta de colores de riqueza de especies
colores_riqueza_especies <-
  colorNumeric(
    palette = "Reds",
    domain = asp_union_riqueza$riqueza_especies_aracnidos,
    na.color = "transparent"
  )

# Mapa leaflet
leaflet() |>
  setView(
    lng = -84.19452,
    lat = 9.572735,
    zoom = 7) |>
  addTiles(group = "Mapa general (OpenStreetMap)") |>
  addProviderTiles(
    providers$Esri.WorldImagery, 
    group = "Imágenes satelitales (ESRI World Imagery)"
  ) |> 
  addPolygons(
    data = asp_union_riqueza,
    fillColor = ~ colores_riqueza_especies(asp_union_riqueza$riqueza_especies_aracnidos),
    fillOpacity = 0.8,
    color = "black",
    stroke = TRUE,
    weight = 1.0,
    popup = paste(
      paste("<strong>ASP:</strong>", asp_union_riqueza$nombre_asp),
      paste("<strong>Riqueza de especies:</strong>", asp_union_riqueza$riqueza_especies_aracnidos),
      sep = '<br/>'
    ),
    group = "Riqueza de especies"
  ) |>
  addScaleBar(
    position = "bottomleft", 
    options = scaleBarOptions(imperial = FALSE)
  ) |>    
  addLegend(
    position = "bottomleft",
    pal = colores_riqueza_especies,
    values = asp_union_riqueza$riqueza_especies_aracnidos,
    group = "Riqueza de especies",
    title = "Riqueza de especies"
  ) |>
  addCircleMarkers(
    data = aracnidos,
    stroke = F,
    radius = 4,
    fillColor = "black",
    fillOpacity = 1.0,
    popup = paste(
      paste0("<strong>Especie: </strong>", aracnidos$species),
      paste0("<strong>Localidad: </strong>", aracnidos$locality),
      paste0("<strong>Fecha: </strong>", aracnidos$eventDate),
      paste0("<strong>Fuente: </strong>", aracnidos$institutionCode),
      paste0("<a href='", aracnidos$occurrenceID, "'>Más información</a>"),
      sep = '<br/>'
    ),    
    group = "Registros de presencia"
  ) |>  
  addLayersControl(
    baseGroups = c(
      "Mapa general (OpenStreetMap)", 
      "Imágenes satelitales (ESRI World Imagery)"
    ),
    overlayGroups = c(
      "Riqueza de especies",
      "Registros de presencia"
    )
  ) |>
  addResetMapButton() |>
  addSearchOSM() |>
  addMouseCoordinates() |>
  addFullscreenControl() |>
  hideGroup("Registros de presencia") 
```

